臺灣宜蘭地方法院民事判決　　　　　　　 95年度訴字第293號
原　　　告　甲○○
訴訟代理人　戊○
　　　　　　乙○○
被　　　告　丙○○○
　　　　　　丁○○
當事人間塗銷抵押權設定登記等事件，本院於96年5月1日言詞辯
論終結，判決如下：
    主  文
確認被告丙○○○對於被告丁○○所有坐落宜蘭縣頭城鎮○○段
五０一、七五七、七五八、七五九、七六０、七六一地號土地，
應有部分各二分之一，由宜蘭縣宜蘭地政事務於民國九十二年十
月二十日以宜登字第一五七九三０號收件，民國九十二年十月二
十日登記設定之本金最高限額新台幣壹佰萬元之抵押權所擔保之
債權不存在。
被告應將前項抵押權登記予以塗銷。
訴訟費用新台幣壹萬零玖佰元由被告負擔。
    事  實  及　理　由
甲、程序方面：
一、按確認法律關係之訴，非原告有即受確認判決之法律上利益
    者，不得提起之。民事訴訟法第247條第1項定有明文。本件
    原告主張係被告丁○○之債權人，被告丁○○與丙○○○基
    於通謀虛偽之意思表示，由被告丁○○以其所有之土地設定
    抵押權予被告丙○○○，已影響原告債權之受償；然被告則
    均否認原告之主張。則原告訴請確認被告間無抵押債權存在
    ，即有即受確認判決之法律上利益，原告之起訴於法即無不
    合，先此敘明。
二、本件被告丁○○經合法通知，未於最後言詞辯論期日到場，
    核無民事訴訟法第 386條所列各款情形，爰依原告之聲請，
    由其一造辯論而為判決。
乙、實體方面：
一、原告起訴意旨：
(一)、緣被告丁○○曾向訴外人即原告之妻戊○借款，戊○則與原
    告商議後，由原告出資借貸款項予被告丁○○，丁○○亦自
    民國91年至92年間分別開立本票多紙予原告，並經原告向台
    灣士林地方法院聲請以94年度票字第 436號本票裁定准予強
    制執行在案。而被告丙○○○與丁○○間並無實際債權債務
    關係存在，竟欲影響原告債權之受償，而以被告丁○○所有
    坐落宜蘭縣頭城鎮○○段501、757、758、759、760及761地
    號等土地（應有部分均為 1/2），設定本金最高限額新台幣
    （下同）100 萬元之抵押權予被告丙○○○，並經宜蘭縣宜
    蘭地政事務所於92年10月20日以宜登字第157930號收件，於
    同日完成抵押權設定登記。
(二)、按表意人與相對人通謀而為虛偽意思表示者，其意思表示無
    效。民法第87條定有明文。又債務人怠於行使其權利時，債
    權人因保全債權，得以自己之名義，行使其權利。亦為同法
    第 242條所明定。本件原告為被告丁○○之債權人，被告丁
    ○○與丙○○○間並無債權債務關係存在，詎仍虛偽以被告
    丁○○所有之土地設定系爭抵押權予被告丙○○○，被告丙
    ○○○復於鈞院95年度執字第1518號求償債務強制執行事件
    （為訴外人戊○提出聲請）聲明以該債權為優先債權參與分
    配，顯已影響原告債權之受償。為此原告代位被告丁○○提
    起本件訴訟，請求確認被告間就系爭抵押權所擔保之債權不
    存在。又抵押權從屬於其擔保之債權，系爭抵押權所擔保之
    債權既不存在，則系爭抵押權亦不存在，被告自應予以塗銷
    。
(三)、爰為訴之聲明：如主文所示。
二、被告則抗辯以：被告丙○○○與丁○○間確有系爭抵押債權
    存在，此等債權乃係被告丁○○自84年起陸續向被告丙○○
    ○或透過丙○○○向他人借貸而來，共分4次給付，第1次25
    萬元，第 2次40萬元（原係向被告丙○○○之友人借得，然
    其後該人欲索還時，因被告丁○○無法償還，而由被告丙○
    ○○代償）、第 3次10萬元，另包括辦理系爭抵押權設定登
    記之代書費1萬元，合計76萬元。故在 92年間設定系爭抵押
    權時，即由被告丁○○開立面額76萬元之本票予被告丙○○
    ○。故被告間確有債權債務關係存在，原告之請求並無理由
    ，爰為答辯之聲明：請求駁回原告之訴。
三、本件兩造對於被告丁○○提供所有坐落宜蘭縣頭城鎮○○段
    501、757、758、759、760及761地號等土地（應有部分均為
    1/2），設定本金最高限額100萬元之抵押權予被告丙○○○
    ，並經宜蘭縣宜蘭地政事務所於92年10月20日以宜登字第15
    7930號收件，於同日完成抵押權設定登記之事實，並無爭執
    ，且有宜蘭縣宜蘭地政事務所95年10月30日宜地一21字第09
    50011295號函所附系爭抵押權設定登記申請相關資料為證。
    又原告主張伊為被告丁○○之債權人乙節，亦據原告提出台
    灣士林地方法院94年度票字第 436號本票裁定及確定證明書
    為證。是上開事實，均堪認定為真實。
四、本件兩造之爭點，胥在被告丁○○與丙○○○間是否確有系
    爭抵押權所擔保之債權債務關係存在。而按當事人主張有利
    於己之事實者，就其事實有舉證之責任，民事訴訟法第 277
    條。又確認法律關係不存在之訴，係屬消極確認之訴，如被
    告主張其法律關係存在時，應由被告負舉證責任。本件被告
    丁○○與丙○○○既主張 2人間確有系爭債權債務關係存在
    ，既應就此有利於己之事實負舉證責任。惟查，此部分之事
    實，僅有被告丙○○○於本院95年度執字第1518號求償債務
    強制執行事件聲明參與分配時提出由被告丁○○簽立，面額
    76萬元之本票1紙為據（見本院95年度執參字第440號卷）。
    然該紙本票，係於92年間辦理系爭抵押權設定登記時始簽立
    ，此有證人即為被告填寫系爭抵押權設定登記資料之代書魏
    義晃到庭結證稱：「（法官提示系爭抵押登記資料問：系爭
    抵押權登記是否你辦理？其情形為何？）該抵押權設定登記
    資料是我寫的沒錯。... 丙○○○要求要辦理第二順位之抵
    押權，就與丁○○來找我，他們在我事務所有互相討論之前
    欠了哪些款項，討論完後，丁○○開了一張本票給丙○○○
    ，不過因為當時我在寫抵押權設定資料，沒有看到本票金額
    多少錢，也沒有看到他們是否有當場交付款項。事後丙○○
    ○表示不要讓我在（再）跑一趟，就將資料取走，由他們自
    己辦理設定登記事宜。所以這份登記資料上代理人的部分後
    來刪除。」等語可佐，是被告間是否確有該紙本票所示金額
    之債權債務關係，已屬有疑。又被告丙○○○所抗辯稱係自
    84年間陸續借款予被告丁○○乙節，雖本院據被告丙○○○
    之聲請，依渠提供之帳號資料（ 帳號000-000-0000000-0）
    向永豐銀行查詢該帳號自84年迄92年間之交易明細資料，然
    經本院提示予被告丙○○○請渠指出何筆資料與被告丁○○
    之借款有關，被告丙○○○則復稱無法提（指）出云云，顯
    亦無法證明被告間確有系爭抵押權所擔保之債權債務關係存
    在。是原告訴請確認被告間就系爭抵押權所擔保之債權不存
    在，即有理由，爰為判決如主文第 1項所載。又按抵押權，
    不得由債權分離而讓與，或為其他債權之擔保，民法第870
    條定有明文，且抵押權係從屬於所擔保之債權而存在。本件
    既經本院認定系爭抵押權所擔保之債權不存在，則原告併請
    求被告塗銷系爭抵押權登記，亦無不合，爰為判決如主文第
    2項所載。
五、本件事證已臻明確，兩造所為其餘攻擊防禦方法及舉證，經
    審酌後認均與結論不生影響，爰不一一論列，附此敘明。
六、結論：原告之訴為有理由，依民事訴訟法第385條第1項前段
    、第78條判決如主文。
中　　華　　民　　國　　96　　年　　5 　　月　　21　　日
                  臺灣宜蘭地方法院民事庭
                      法  官  張軒豪
正本與原本無異。
如不服本判決應於收受送達後20日內提出上訴狀。（須附繕本）
中　　華　　民　　國　　96　　年　　5 　　月　　21　　日
                      書記官　詹玉惠
